臺灣高等法院民事判決
110年度上字第1136號
上  訴  人  林桂紅  
訴訟代理人  黃程國律師                      
複  代理人  吳珮慈律師                      
被  上訴人  張晏慈  
訴訟代理人  林威伯律師                      
複  代理人  李詩涵律師

上列當事人間請求確認本票債權不存在等事件，上訴人對於中華
民國110年9月22日臺灣新北地方法院110年度訴字第1113號第一
審判決提起上訴，本院於111年3月30日言詞辯論終結，判決如下
：
    主      文
上訴駁回。
第二審訴訟費用由上訴人負擔。
    事實及理由
一、上訴人主張：緣訴外人旺洋興業有限公司（原名聯欣興業有
    限公司，下稱旺洋公司）前因有資金需求，而向訴外人陳羿
    宏借款新臺幣（下同）300萬元（下稱系爭借款），伊因與
    該公司之法定代理人黃晨洋（原名黃國鐘）私交甚篤，而有
    相當信賴關係，故與旺洋公司及黃晨洋等3人共同簽發發票
    日為民國106年11月3日、未載到期日、票載金額300萬元之
    本票1張（下稱系爭本票）交予陳羿宏，嗣因黃晨洋清償系
    爭借款債務，陳羿宏將系爭本票返還予黃晨洋，黃晨洋再將
    系爭本票無償轉讓予其配偶即被上訴人，被上訴人則持系爭
    本票向臺灣新北地方法院（下稱原法院）聲請以109年度司
    票字第7048號裁准對伊強制執行確定（下稱系爭本票裁定）
    ，其再以之為執行名義，就原法院109年度司執字第94341號
    對伊之強制執行事件聲請參與分配（原法院先以110年度司
    執字第42240號受理後，併入上開執行事件，下合稱系爭執
    行事件）。然黃晨洋既因清償系爭借款債務而取回系爭本票
    ，則系爭本票之原因關係已不存在，票據權利即應歸於消滅
    ，黃晨洋不得向伊主張票據權利，被上訴人亦不得享有優於
    前手即黃晨洋之權利，自無從對伊強制執行。爰依民事訴訟
    法第247條第1項及強制執行法第14條第2項等規定，提起本
    件訴訟，求為判決㈠確認被上訴人持有系爭本票，對上訴人
    之本票債權不存在；㈡被上訴人於系爭執行事件所為參與分
    配之強制執行程序應予撤銷（原審為上訴人敗訴之判決，上
    訴人不服，提起上訴）。並於本院上訴聲明：㈠原判決廢棄
    。㈡確認被上訴人持有系爭本票，對上訴人之本票債權不存
    在。㈢被上訴人於系爭執行事件所為參與分配之強制執行程
    序應予撤銷。
二、被上訴人則以：系爭借款係上訴人向陳羿宏所借，陳羿宏因
    而於106年11月3日將300萬元轉帳至臺灣新光商業銀行股份
    有限公司帳號0000-00-000000-0號之上訴人帳戶（下稱系爭
    新光銀行帳戶），上訴人並簽署協議書（下稱系爭協議書）
    ，與旺洋公司、黃晨洋及上訴人共同簽發系爭本票，均交予
    陳羿宏，另由旺洋公司以其所有新北市○○區○○段000地號土
    地（權利範圍2508/10000）及同段728建號建物（權利範圍
    全部，門牌為同區○○路0段00巷11號）（合稱系爭房地），
    為陳羿宏設定設定擔保債權最高限額600萬元之抵押權（下
    稱系爭抵押權），以為系爭借款債務之擔保。嗣黃晨洋因代
    償上訴人系爭借款債務而取回系爭本票，黃晨洋再將其代償
    系爭借款債務而對上訴人取得之債權讓與伊，並將系爭本票
    交付伊，伊既係合法受讓系爭本票之持票人，自得對上訴人
    主張系爭本票之票據權利等語，資為抗辯。並於本院答辯聲
    明：如主文所示。
三、查，㈠上訴人、黃晨洋（與被上訴人為配偶關係）及旺洋公
    司於106年11月3日共同簽發系爭本票，以擔保系爭借款債務
    ，同日上訴人並簽署系爭協議書，均交予陳羿宏；旺洋公司
    於同日並以其所有系爭房地為陳羿宏設定系爭抵押權；㈡陳
    羿宏就系爭借款，於106年11月3日轉帳300萬元至上訴人之
    系爭新光銀行帳戶；㈢黃晨洋於106年11月間清償系爭借款債
    務後，陳羿宏已將系爭本票交付黃晨洋，黃晨洋再將系爭本
    票無償轉讓被上訴人；㈣被上訴人持系爭本票聲請准對上訴
    人強制執行，經原法院以系爭本票裁定裁准確定後，被上訴
    人再持系爭本票及上開裁定，向原法院聲請對上訴人強制執
    行，因而在系爭執行事件參與分配等情，有卷附系爭本票、
    系爭協議書、土地登記申請書等系爭抵押權設定登記資料、
    系爭新光銀行帳戶交易明細、系爭本票裁定、系爭執行事件
    案卷可參（見原審卷第19、65至70、79、21、201至233頁）
    ，且為兩造所不爭執（見本院卷第119至120頁），堪信為真
    。
四、本件應審究者為㈠系爭借款之借用人究竟係上訴人或旺洋公
    司及黃晨洋？㈡被上訴人得否對上訴人主張系爭本票之票據
    債權？㈢上訴人訴請撤銷系爭執行事件之被上訴人參與分配
    程序，有無理由？茲分述如下：
㈠、系爭借款之借用人究竟係上訴人或旺洋公司及黃晨洋？
　　⒈上訴人主張系爭本票係供擔保對陳羿宏之系爭借款債務一
      節，固為被上訴人所不爭，然上訴人稱系爭借款債務之借
      用人為旺洋公司，則為被上訴人所否認，並抗辯系爭借款
      債務之借用人係上訴人。查貸與人陳羿宏就系爭借款，係
      於106年11月3日將借出款項300萬元轉帳至上訴人之系爭
      新光銀行帳戶一節，有被上訴人提出證人陳羿宏於臺灣新
      北地方法院107年度重簡字第1481號確認支票債權不存在
      事件（下稱另案）作證之言詞辯論筆錄及系爭新光銀行帳
      戶交易明細為證（見原審卷第76至79頁），且為兩造所不
      爭執（上開不爭執事項㈡），可知，系爭借款係由陳羿宏
      本於借貸意思而將款項交付予上訴人甚明。
　　⒉上訴人稱系爭借款債務之借用人為旺洋公司，固提出系爭
      本票為證，然系爭本票僅呈現係上訴人、旺洋公司及黃晨
      洋等3人共同簽署之情，並無任何原因關係之資訊。又上
      訴人稱系爭借款係因旺洋公司有資金需求所借云云，然其
      就所取得陳羿宏本於借貸意思而交付之借款，卻並未主張
      及舉證其已轉交予旺洋公司或黃晨洋，或其係因與旺洋公
      司或黃晨洋間有何法律關係而受指示交付，被上訴人亦否
      認上訴人所取得之借款，其後續流向與旺洋公司或黃晨洋
      有關（見本院卷第120頁、原審卷第79頁）。則自無從認
      系爭借款係旺洋公司或黃晨洋所借。
　　⒊又上訴人、黃晨洋及旺洋公司於106年11月3日共同簽發之
      系爭本票係供擔保系爭借款債務，同日上訴人並就系爭借
      款簽署系爭協議書，均交予陳羿宏等情，為兩造所不爭執
      （上開不爭執事項㈠）。而系爭協議書上雖以打字方式預
      先印有「立協議書人（借款人）聯欣興業有限公司向陳羿
      宏借款（以本票金額為準）」等文字，然此協議書上，除
      上訴人在前揭「聯欣興業有限公司」列印文字上方及立協
      議書人欄各簽章一次外，未據旺洋公司或黃晨洋予以簽署
      （見原審卷第65頁），據此，堪認上訴人有自任借用人之
      意，而未為簽署之旺洋公司或黃晨洋則非借用人。
　　⒋上訴人雖以系爭協議書上所印「立協議書人（借款人）聯
      欣興業有限公司向陳羿宏借款」及「林桂紅為連帶保證人
      」等文字，主張其僅係系爭借款之連帶保證人云云。然證
      人陳羿宏於另案尚證述：106年11月初陳東昇介紹林桂紅
      及黃晨洋給伊認識，系爭協議書係伊所提供等語（見原審
      卷第76至77頁），可見，系爭協議書係陳羿宏在借出款項
      前所預備，而其於預備系爭協議書時，尚無從預料將由何
      人為借用人而向其借款。惟嗣系爭協議書既經上訴人簽章
      ，而旺洋公司或黃晨洋則未簽署，業如前述，自無從以陳
      羿宏預先草擬而未經旺洋公司或黃晨洋認同之文字，認定
      系爭借款之借用人係旺洋公司或黃晨洋。
　　⒌上訴人既於106年11月3日與黃晨洋及旺洋公司共同簽發系
      爭本票，以供擔保系爭借款債務，上訴人並自任為借款人
      而於同日簽署系爭協議書，均交予陳羿宏，陳羿宏則本於
      借貸之意思，而將借出款項直接交予上訴人，且上訴人所
      取得之陳羿宏借出款項，復未見與旺洋公司及黃晨洋有何
      關係，均如前述。足認上訴人係與陳羿宏成立消費借貸之
      意思合致而收取陳羿宏交付系爭借款之借用人無疑，系爭
      借款並非旺洋公司或黃晨洋所借。乃上訴人主張其非系爭
      借款之借用人及不負系爭借款債務云云，即非可採。
㈡、被上訴人得否對上訴人主張系爭本票之票據債權？
　　⒈按票據為流通證券，票據上之權利，得依背書或交付之方
      法而為自由轉讓，以促進票據之流通及維護交易安全。因
      此，在票據授受當事人間，因票據之背書或交付而發生權
      利轉讓之效果，取得票據之人（執票人）本於票據為提示
      證券之性質，即因之成為票據債權人，而得對票據債務人
      行使權利。共同發票人於簽發交付票據後，嗣該票據經輾
      轉轉讓由共同發票人中之一人因清償而取得時，該取得回
      頭交付票據之人，即依法成為票據權利人，而得依票據法
      第96條第4項、第99條第1項規定行使票據上之權利，不因
      其原係票據之共同發票人而有不同。至共同發票人間是否
      存有抗辯事由，乃屬票據人的抗辯問題（最高法院105年
      度台簡上字第34號民事判決意旨參照）。
　　⒉查上訴人向陳羿宏借得系爭借款後，黃晨洋已於106年11月
      間清償系爭借款債務，陳羿宏則將系爭本票交付黃晨洋，
      黃晨洋再將系爭本票無償轉讓予被上訴人等情，有系爭本
      票及陳羿宏之另案證詞可參（見原審卷第19、77頁），且
      為兩造所不爭執（上開不爭執事項㈢）。足認黃晨洋已因
      代償上訴人系爭借款債務而承受陳羿宏之系爭借款債權，
      上訴人之系爭借款債務尚未消滅，系爭本票之原因關係仍
      然存在，揆之上開說明，黃晨洋因由陳羿宏交付系爭本票
      而成為系爭本票權利人，而得對上訴人行使系爭本票之權
      利，不因其係系爭本票之共同發票人而有異。則黃晨洋再
      將系爭本票交付予被上訴人，被上訴人自亦得就系爭本票
      對上訴人主張票據債權無疑。
㈢、上訴人訴請撤銷系爭執行事件之被上訴人參與分配程序，有
    無理由？
　　⒈按執行名義無確定判決同一之效力者，於執行名義成立前
      ，如有債權不成立或消滅或妨礙債權人請求之事由發生，
      債務人亦得於強制執行程序終結前提起異議之訴。強制執
      法第14條第2項定有明文。而本票准許強制執行之裁定，
      係強制執行法第4條第1項第6款之執行名義，屬非訟事件
      程序（票據法第123條、非訟事件法第194條）。法院之裁
      定並無確定實體法律關係之效力。
　　⒉查被上訴人所持系爭本票經原法院以系爭本票裁准對上訴
      人強制執行確定後，其再持系爭本票及上開裁定向原法院
      聲請對上訴人強制執行等情，有卷附系爭本票裁定、系爭
      執行事件案卷可參（見原審卷第19、201至233頁），且為
      兩造所不爭執（上開不爭執事項㈣）。且被上訴人得就系
      爭本票對上訴人主張票據債權，亦如前述。則被上訴人自
      得依強制執行法第4條第1項第6款規定，以系爭本票及系
      爭本票裁定對上訴人聲請強制執行及參與分配。乃上訴人
      依同法第14條第2項規定，訴請撤銷系爭執行事件之被上
      訴人參與分配程序，即屬無據。
五、從而，上訴人依民事訴訟法第247條第1項及強制執行法第14
    條第2項規定，訴請㈠確認被上訴人持有系爭本票，對上訴人
    之本票債權不存在；㈡被上訴人於系爭執行事件所為參與分
    配之強制執行程序應予撤銷，均為無理由，不應准許。原審
    為上訴人敗訴之判決，於法並無違誤。上訴人仍執前詞指謫
    原判決不當，求予廢棄，為無理由，應駁回其上訴。
六、本件事證已臻明確，兩造其餘之攻擊或防禦方法及所用之證
    據，經本院斟酌後，認為均不足以影響本判決之結果，爰不
    逐一論列，附此敘明。
七、據上論結，本件上訴為無理由。爰判決如主文。　　　　
中　　華　　民　　國　　111 　年　　4 　　月　　27　　日
                  民事第九庭    
                        審判長法  官  楊絮雲
                              法  官  郭顏毓
                              法  官  陳賢德
正本係照原本作成。
如不服本判決，應於收受送達後20日內向本院提出上訴書狀，其
未表明上訴理由者，應於提出上訴後20日內向本院補提理由書狀
（均須按他造當事人之人數附繕本）上訴時應提出委任律師或具
有律師資格之人之委任狀；委任有律師資格者，另應附具律師資
格證書及釋明委任人與受任人有民事訴訟法第466 條之1第1項但
書或第2項所定關係之釋明文書影本。如委任律師提起上訴者，
應一併繳納上訴審裁判費。
中　　華　　民　　國　　111 　年　　4 　　月　　28　　日
　　　　　　　　　　    　　　書記官  張佳樺